【裁判字號】    98,消債抗,7
【裁判日期】    980319
【裁判案由】    更生事件
【裁判全文】
臺灣屏東地方法院民事裁定             98年度消債抗字第7號
抗  告  人  甲○○
上列抗告人因消費者債務清理條例聲請更生事件，對於民國98年
1 月14日本院97年度消債更字第548 號裁定提起抗告，本院裁定
如下：
    主      文
抗告駁回。
抗告程序費用新臺幣壹仟元由抗告人負擔。
    理      由
一、按債務人對於金融機構因消費借貸、自用住宅借款、信用卡
    或現金卡契約而負債務，在聲請更生或清算前，應提出債權
    人清冊，以書面向最大債權金融機構請求協商債務清償方案
    並表明共同協商之意旨；自債務人提出協商請求之翌日起逾
    30日不開始協商，或自開始協商之翌日起逾90日協商不成立
    ，債務人得逕向法院聲請更生或清算，消費者債務清理條例
    （下稱消債條例）第151 條第1 項及第153 條分別定有明文
    。揆諸消債條例第151 條第1 項所訂之前置協商程序，其立
    法意旨係認債務人對於金融機構因前開原因所負欠債務，其
    法律關係較為單純明確，金融機構並已訂有債務協商機制，
    如能協商成立，債務人不需依本條例聲請更生或清算，使債
    務人得自主解決其債務，並可疏減法院負擔，有效分配司法
    資源，爰就此部分採行協商前置主義；同條例第153 條之立
    法意旨則係為免協商程序之延滯影響債務人清理債務，債權
    人如遲不開始協商，或債務清償方案遲未能協商成立，應許
    債務人逕向法院聲請更生或清算，以儘速清理債務，早日重
    建經濟生活，是債務人提出協商請求，倘無正當理由拒絕簽
    署協議書，致協商不成立，即難認符合消債條例第153 條之
    規定，而得逕向法院聲請更生。
二、抗告意旨略以：
  (一)抗告人之父陳榮宗95年度綜合所得雖為新臺幣（下同）20萬
    元，但96年度起已無所得可供其謀生，需抗告人每月支付金
    錢予以扶養，且陳榮宗名下之不動產為抗告人全家之居住地
    ，陳榮宗無變價換得現金以求謀生之可能。陳榮宗擁有之汽
    車為1995年出廠之國瑞汽車，已有14年之車齡，於中古車市
    場已無變價之價值。抗告人之母吳盡滿無收入，其名下之汽
    車為抗告人所有，作為往來住所與工作地點之交通工具，每
    月並由抗告人繳納汽車貸款16,856元，故原審認抗告人之父
    母為經濟狀況良好者，是有過苛。抗告人之父母實需抗告人
    扶養，抗告人與弟弟分攤扶養責任，每月支付扶養費每人各
    4,000 元，已遠於台灣省96年度最低生活費9,829 元，並無
    不妥。
  (二)抗告人每月必要支出項目如下：所得稅（平均）約900 元、
    勞健保費用1,144 元、餐費4,800 元、車貸16,856元、汽車
    牌照及燃料稅（平均）935 元、扶養費8,000 元，總計每月
    必要支出36,635元。抗告人家庭每月必要支出項目如下：房
    屋稅125 元、市話101 元、電費1,212 元、瓦斯費750 元，
    總計2,188 元，而抗告人之父母由抗告人及弟弟共同扶養，
    家庭每月必要支出由抗告人與弟弟平均分擔，抗告人就此項
    目需支出1,094 元（計算式：2188÷2 ＝1094），故抗告人
    每月所需支出必要費用總額為37,729元（計算式：36635 ＋
    1094＝37729） 。
  (三)抗告人95年度及96年度每月平均薪資數額為50,444元，則抗
    告人扣除上述支出37,729元後，僅餘12,715元，與銀行要求
    抗告人每月清償31,904元，二者金額相差甚遠，非抗告人節
    撙開支，勤勉忍耐所能支應，致抗告人無法與銀行協商達成
    共識，自為非可歸責於抗告人之事由。故原裁定駁回本件更
    生聲請應無理由，爰提起本件抗告，請求將原裁定廢棄，並
    准抗告人開始更生聲請。
三、經查：
  (一)抗告人前曾依「中華民國銀行公會會員辦理消費金融案件無
    擔保協商機制」，向最大債權金融機構荷商荷蘭商業銀行股
    份有限公司（下稱荷蘭銀行）申請「消費者債務清理條例前
    置協商」，因抗告人無法負擔荷蘭銀行所提之還款條件，致
    協商不成立等情，有荷蘭銀行97年7 月23日前置協商不成立
    通知書在卷可稽（見原審卷第14頁），可見抗告人與最大債
    權金融機構荷蘭銀行曾就償還方案未達成協議，致協商不成
    立，依前開說明，除抗告人有正當理由外，仍難逕依消債條
    例第153 條之規定，逕向法院聲請更生。
  (二)抗告人辯稱其父陳榮宗自96年度開始已無所得可供謀生，其
    名下之不動產為抗告人全家之居住地，陳榮宗無變價換得現
    金以求謀生之可能，且陳榮宗名下之汽車於中古車市場已無
    變價之價值云云，然皆未舉證以實其說，自難驟信。抗告人
    復辯稱其母吳盡滿名下之汽車，為抗告人所有，作為往來工
    作地點及住所之交通工具，由抗告人每月繳納車貸16,856元
    ，縱抗告人所稱屬實，汽車屬消費財，難謂係生活必需品，
    自難認抗告人日常生活有何使用汽車之必要，是抗告人本得
    處分該汽車而降低負債，進而減免其就該汽車所應支付之牌
    照稅、燃料稅等支出，抗告人捨此不為，一方面按月繳交汽
    車貸款並支付相關牌照稅及燃料稅，以求保全該汽車所有權
    ，其因保全非必要財產以致無力履行協商條件，即有可歸責
    之原因。抗告人再辯稱其95年、96年每月收入50,444元，須
    支付每月必要支出36,635元及家庭支出1,094 元，共37,729
    元，收入扣除支出後，僅餘12,715元，不敷償還債權銀行之
    還款條件等語，然查，消債條例之立法目的，係為使不幸陷
    入經濟困境之人得以清理債務、重建生活，並在清理過程中
    能保有符合人性尊嚴之最低基本生活，而非任由債務人任意
    主張其基本生活費用之數額，否則將造成無協商誠意者，反
    而更容易進入更生程序之不合理現象，是以，參照抗告人之
    每月支出費用，本院審酌應以內政部社會司公告之97年度臺
    灣省平均每人每月最低生活費用9,829 元為計算基準，可知
    抗告人前開所述每月之生活費用合計37,729元，已超過一般
    人每月最低生活費標準，殊非合理，則抗告人於積欠最大債
    權銀行即荷蘭銀行債務約77萬元無法清償之情況下，本應盡
    力節省開支。從而，抗告人每月日常生活必要支出如依內政
    部社會司所公告之97年度臺灣省每人每月最低生活費標準9,
    829 元計算，其收入扣除必要支出及父母親扶養費8,000 元
    後，仍有餘額32,615元（計算式00000 －0000－0000＝3261
    5） ，尚非無履行債務之能力，職是之故，抗告人應有清償
    每月協商債務之能力。
四、綜上所述，抗告人於與最大債權金融機構荷蘭銀行就償還方
    案未達成協議後，逕向法院聲請更生，抗告人之每月收入扣
    除必要支出及扶養費後，尚非無履行債務之能力，抗告人仍
    得依協商程序以求適當履債，亦難逕向法院聲請更生。從而
    ，原審裁定駁回抗告人更生之聲請，核無違誤，抗告意旨指
    摘原裁定不當，求予廢棄另為裁定，為無理由，應予駁回。
五、據上論結，本件抗告為無理由，依消費者債務清理條例第15
    條，民事訴訟法第495 條之1 第1 項、第449 條第1 項、第
    95條、第78條，裁定如主文。
中    華    民    國    98    年    3     月    19    日
              民事第二庭      審判長法  官  張世賢
                                    法  官  吳思怡
                                    法  官  胡晏彰
正本係照原本作成。
本裁定不得再抗告。
中    華    民    國    98    年    3     月    17    日
                                    書記官  郭松菊


司法院資訊處製作；財團法人民間司法改革基金會備份。
